台灣高等法院高雄分院民事判決　九十一年度上易字第七號
　　　上　訴　人　甲○○
　　　被上訴人　　高雄市政府
　　　法定代理人　丙○○
　　　訴訟代理人　乙○○
右當事人間請求給付土地使用補償金事件，上訴人對於中華民國九十年十二月十一日
臺灣高雄地方法院九十年度訴字第二○四六號第一審判決提起上訴，本院判決如左：
    主   　 文
原判決關於命上訴人給付超過新台幣肆拾萬捌仟佰伍拾捌元本息部分，暨訴訟費用
之裁判（確定部分除外）均廢棄。
右開廢棄部分，被上訴人在第一審之訴駁回。
其餘上訴駁回。
第一、二審訴訟費用（確定部分除外）由上訴人負擔十分之九，餘由被上訴人負擔。
    事實及理由
一、被上訴人主張：坐落高雄市○○區○○段一０一０號土地（以下簡稱系爭一０一
    ０號土地）及同段一０一一號土地（以下簡稱系爭一０一一號土地），面積分別
    為一百零七平方公尺及六十九平方公尺，為被上訴人所有，上訴人無法律上之原
    因，而於上開系爭土地上建有門牌號碼高雄市○○區○○街一０九號房屋（以下
    簡稱系爭房屋），獲有相當於租金之不當得利，經被上訴人通知上訴人限其於八
    十九年八月一日前繳納八十四年七月起至八十九年六月止無權占用系爭土地之使
    用補償金。又系爭一０一０號土地自八十四年七月一日起至八十六年六月三十日
    之申報地價均為新臺幣（下同）二萬五千二百一十元，自八十六年七月一日起至
    八十九年六月三十日之申報地價均為二萬五千九百八十四元，系爭一０一一號土
    地自八十四年七月一日起至八十六年六月三十日之申報地價均為二萬六千五百元
    ，自八十六年七月一日起至八十九年六月三十日之申報地價均為二萬七千三百元
    ，依上開系爭土地申報地價×系爭土地面積×租金率５％÷二計算補償費結果，
    八十四年七月一日（原判決誤自八十四年一月一日起算）起至八十九年六月三十
    日止之補償費，共計一百一十五萬二千一百六十八元，上訴人迄今均未給付，爰
    依民法第一百七十九條及第一百八十一條規定，請求上訴人給付一百一十五萬二
    千一百六十八元，及自八十九年八月一日起至清償日止，按週年利率百分之五計
    算之利息等語。（原審判決上訴人應給付被上訴人四十四萬三千六百七十元，及
    自民國九十年一月十六日起至清償日止，按週年利率百分之五計算之利息，被上
　　訴人其餘之訴駁回，就駁回部分，未據被上訴人上訴，該部分已告確定。）
二、上訴人則以：系爭房屋是上訴人祖先蓋的，於民國七十幾年上訴人之父過世後，
　　即由上訴人單獨繼承。系爭房屋所坐落之基地，是日據時期上訴人祖先以其他土
　　地交換來的，但移轉手續沒有完成，被上訴人當年錯將上訴人祖先所有之系爭土
　　地，以一紙行政命令逕自登記為被上訴人所有，被上訴人基於錯誤之系爭土地所
　　有權登記提起本件訴訟，顯無理由等語資為抗辯。
三、查，被上訴人主張系爭一０一０號土地及一０一一號土地為其所有，其上有上訴
    人所有之系爭房屋之事實，業據被上訴人提出系爭土地登記謄本乙份及現場照片
    二幀在卷可證，且為上訴人所不爭執，復經原審會同高雄市政府地政處新興地政
    事務所勘測現場，製有勘驗筆錄及複丈成果圖在卷可參，自堪信為真實。次查，
    被上訴人所有系爭房屋占用系爭一０一０號土地之面積為三一．九八平方公尺，
    及一０一一號土地之面積為三０．一一平方公尺乙節，有高雄市政府地政處新興
    地政事務所之複丈成果圖在卷可稽，故上訴人占用系爭一０一０號土地及一０一
    一號土地面積分別為三一．九八平方公尺及三０．一一平方公尺，應堪認定，被
    上訴人主張上訴人所有之系爭房屋係占用爭一０一０號土地面積一０七平方公尺
    及一０一一號土地面積六十九平方公尺云云，不足採信。復查，被上訴人主張系
    爭一０一０號土地自八十四年七月一日起至八十六年六月三十日之申報地價均為
    二萬五千二百一十元，自八十六年七月一日起至八十九年六月三十日之申報地價
    均為二萬五千九百八十四元，系爭一０一一號土地自八十四年七月一日起至八十
    六年六月三十日之申報地價均為二萬六千五百元，自八十六年七月一日起至八十
    九年六月三十日之申報地價均為二萬七千三百元等情，業據其提出地價謄本四份
    在卷可稽，且為上訴人所不爭執，亦堪採信。茲兩造爭執點在於系爭房屋所坐落
    之基地，是否上訴人祖先於日據時期以其他土地交換來的？經查：
    （一）依上訴人所提出之日據時期建物所有權保存登記申請書觀之，僅係訴外人
          「洪壽」就坐落高雄市苓雅寮四三之一九一號土地上之建物申請登記而已
          ，並無關於坐落高雄市苓雅寮四三之一九一號土地（重測後地號為高雄市
          苓雅區○○段一０一一號）所有權之登記事項，且依上訴人所提出之四三
          之一九一號土地表上記載「地租一．四四０圓」及「權利者高雄市、高雄
          縣政府爭執」（見原審卷第四十頁）等字樣觀之，足認「洪壽」僅係坐落
          上開四三之一九一號土地上之建物所有權人，而非該筆土地之所有權人，
          否則焉需繳納地租予高雄市或高雄縣政府？故上開建物所有權保存登記申
          請書尚不足以證明系爭一０一０號土地及一０一一號土地係上訴人之祖先
          所有。
    （二）依上訴人所提出之日據時期扺押權設定書上記載「申請書受附年月日昭和
　　　　　拾九年壹月貳壹日，受附番號第一九八號」（見原審卷第五十頁）等字樣
　　　　　觀之，足見當初訴外人「洪壽」係持上開一九八號文件設定扺押權予日本
　　　　　勸業銀行，而該一九八號文件即前開「洪壽」申請建物所有權登記，主管
　　　　　機關准許登記後，所交予保存之文件，此有上訴人所提出日據時期建物所
　　　　　有權保存登記書影本在卷可稽（見原審卷第四十二頁），準此，訴外人「
　　　　　洪壽」設定扺押權予日本勸業銀行之抵押物應僅限於建物而不包括土地在
　　　　　內，故上訴人主張訴外人「洪壽」設定扺押權予日本勸業銀行之抵押物包
　　　　　括系爭土地在內，顯見系爭土地係上訴人之祖先「洪壽」所有云云，不足
　　　　　採信。
    （三）綜上，上訴人既無法舉證證明系爭房屋所坐落之基地，是日據時期其祖先
          以其他土地交換來的，是其此部分之主張，尚難認為真實。
四、次按無法律上之原因而受利益，致他人受損害者，應返還其利益。且給付無確定
    期限者，債務人於債權人得請求給付時，經其催告而未為給付，自受催告時起，
    負遲延責任，若催告定有期限者，債務人自期限屆滿時起負遲延責任；遲延之債
    務，以支付金錢為標的者，債權人得請求依法定利率計算之遲延利息；應付利息
    之債務，其利率未經約定，亦無法律可據者，週年利率為百分之五，民法第一百
    七十九條、第二百二十九條第二項、第三項及第二百零三條分別定有明文。又按
    無權占有他人土地，可能獲得相當於租金之利益為社會通常之觀念，有最高法院
    六十一年臺上字第一六九五號判例可資參考，而租金之計算，依土地法第九十七
    條第一項規定以不超過土地及其建築物申報總價額年息百分之十為限，所謂年息
    百分之十為限，乃指租金之最高限額而言，並非必須照申報價額年息百分之十計
    算之，法院尚須斟酌基地坐落位置交通、工商繁榮程度、使用人利用基地之經濟
    價值、所受利益等情事，以為決定。本院斟酌系爭二筆土地坐落高雄市○○區○
    ○街，附近有漢神百貨公司、阮綜合醫院、高雄女中、兒童公園、頂好幼兒學校
    、邱綜合醫院、基督教信義醫院、成功國小、國軍英雄館，生活機能完整，交通
    便利等情，認本件被上訴人請求以系爭二筆土地申報地價年息百分之五計算不當
    得利價額，尚稱適當。準此，被上訴人就系爭一０一０號土地得請求不當得利金
    額為二十萬五千二百六十六元（自八十四年七月一日起至八十六年六月三十日止
    為２５２１０元ｘ３１．９８平方公尺ｘ５％÷２ｘ４期＝８０６２１元，自八
    十六年七月一日起至八十九年六月三十日止為２５９８４元ｘ３１．９８平方公
    尺ｘ５％÷２ｘ６期＝１２４６４５元，８０６２１元＋１２４６４５元＝２０
    ５２６６元），就系爭一０一一號土地得請求不當得利金額為二十萬三千零九十
    二元（自八十四年七月一日起至八十六年六月三十日止為２６５００元ｘ３０．
    １１平方公尺ｘ５％÷２ｘ４期＝７９７９２元，自八十六年七月一日起至八十
    九年六月三十日止為２７３００元ｘ３０．１１平方公尺ｘ５％÷２ｘ６期＝１
    ２３３００元，７９７９２元＋１２３３００元＝２０３０９２元），共計四十
    萬八千三百五十八元，是被上訴人得請求上訴人給付相當於租金之不當得利四十
    萬八千三百五十八元，為有理由。再者，被上訴人於八十九年十二月二十六日催
    告上訴人於「九十年一月十五日前」繳納使用補償金一百一十五萬二千一百八十
    六元，有被上訴人提出之催告函及送達回證各乙份可證，故被上訴人主張其曾催
    告上訴人於「八十九年八月一日前」繳納云云，不足採信。被上訴人既係限上訴
    人於九十年一月十五日前繳納，依前揭說明，其遲延利息應自九十年一月十六日
    起算。
五、綜上所述，上訴人無正當權源而占用被上訴人所有之系爭一０一０號土地及一０
    一一號土地，被上訴人自得本於不當得利之法律關係，請求上訴人給付相當於租
    金之不當得利，本院斟酌系爭土地坐落位置生活機能完整，交通便利等情，認本
    件應按系爭二筆土地申報地價年息百分之五計算不當得利價額，故被上訴人於請
　　求上訴人給付肆拾萬捌仟佰伍拾捌元，及自九十年一月十六日起至清償日止按
　　週年利率百分之五計算利息範圍內，為有理由，應予准許。逾此所為之請求，為
　　無理由，應予駁回。原審就超過上開應准許部分，為上訴人敗訴之判決，自有未
　　洽。上訴意旨就此部分指摘原判決不當，求予廢棄改判，為有理由。至於上開應
　　准許部分，原審判命上訴人給付，核無違誤，上訴意旨，就此部分，仍執陳詞，
　　指摘原判決不當，求予廢棄，為無理由，應駁回此部分之上訴。
六、據上論結，本件上訴為一部有理由，一部無理由，依民事訴訟法第四百五十條、
    第四百四十九條第一項、第七十九條但書，判決如主文。
中　　　華　　　民　　　國　　九十一　　年　　　三　　　月　　二十　　　日
                                      臺灣高等法院高雄分院民事第三庭
~B1審判長法官　張國彬
~B2　　　法官　張明振
~B3　　　法官　鄭月霞
右為正本係照原本作成
不得上訴
中　　　華　　　民　　　國　　九十一　　年　　　三　　　月　　二十二　　日
~B法院書記官　楊茱宜
                                                                        Ｄ
